ACORDAO-COMPLETO-2352582

ACÓRDÃO 1040/2019 ATA 15/2019 - PLENÁRIO

VISTA, relatada e discutida esta tomada de contas especial, instaurada pela Diretoria Regional do Rio Grande do Norte (DR/RN) da Empresa Brasileira de Correios e Telégrafos (ECT) em desfavor de Ronaldo Ramos.
ACORDAM os ministros do Tribunal de Contas da União, reunidos em sessão do Plenário, ante as razões expostas pela relatora, e com fundamento nos arts. 1º, inciso I, 12, § 3º, 16, inciso III, alíneas “b” e “c” e § 3º, 19, 23, inciso III, 26, 28, incisos I e II, 57 e 60 da Lei 8.443/1992 c/c os arts. 214, inciso III, alínea “a”, 215 a 217 e 270 do Regimento Interno, em: 
9.1. julgar irregulares as contas de Ronaldo Ramos;
9.2. condená-lo ao recolhimento aos cofres da Empresa Brasileira de Correios e Telégrafos dos débitos indicados a seguir, atualizados monetariamente e acrescidos de juros de mora das datas indicadas até o pagamento:
	Valor Original (R$) 
	Data da Ocorrência

	1.816,39
	3/10/2012

	7.861,24
	3/10/2012

	481,69
	3/10/2012

	24.624,16
	3/10/2012

	2.730,13
	3/10/2012

	1.443,99
	3/10/2012

	5.393,91
	3/10/2012

	2.056,72
	3/10/2012

	26.340,82
	3/1/2013

	1.690,41
	3/1/2013

	2.413,89
	3/1/2013

	10.585,90
	3/12/2013

9.3. aplicar-lhe multa de R$ 100.000,00 (cem mil reais) , a ser recolhida aos cofres do Tesouro Nacional, com atualização monetária calculada da data deste acórdão até o pagamento, se efetuado após o vencimento do prazo abaixo estipulado;
9.4. considerar grave a infração cometida por Ronaldo Ramos;
9.5. inabilitá-lo para o exercício de cargo em comissão ou função de confiança no âmbito da Administração Pública pelo prazo de 5 (cinco) anos;
9.6. fixar prazo de 15 (quinze) dias, a contar da notificação, para comprovação, perante o Tribunal, do recolhimento da dívida acima imputada;
9.7. autorizar a cobrança judicial da dívida, caso não atendida a notificação;
9.8. autorizar o pagamento da dívida em até 36 (trinta e seis) parcelas mensais consecutivas, caso venha a ser solicitado pelo responsável antes do envio do processo para cobrança judicial;
9.9. fixar o vencimento da primeira parcela em 15 (quinze) dias, a contar do recebimento da notificação, e o das demais a cada 30 (trinta) dias, com incidência dos respectivos encargos legais sobre o valor de cada parcela; 
9.10. alertar ao responsável que a inadimplência de qualquer parcela acarretará vencimento antecipado do saldo devedor;
9.11. dar ciência desta deliberação à Empresa Brasileira de Correios e Telégrafos e ao procurador-chefe da Procuradoria da República no Estado do Rio Grande do Norte, para providências cabíveis.

Tomada de contas especial instaurada em razão de indenizações pagas pelos Correios ao Banco Itaú, em face de irregularidades na entrega de remessa expressa (cartão de crédito) e carta simples, com informações de senhas, que se deram em distritos do Centro de Distribuição Domiciliar (CDD) Zona Norte, em Natal/RN.

Empresa Brasileira de Correios e Telégrafos (CNPJ 34.028.316/0001-03).

3. Responsável: Ronaldo Ramos (CPF XXX.164.954-XX).

13.1. Ministros presentes: José Mucio Monteiro (Presidente), Walton Alencar Rodrigues, Benjamin Zymler, Raimundo Carreiro e Ana Arraes (Relatora).
13.2. Ministros-Substitutos convocados: Augusto Sherman Cavalcanti e Marcos Bemquerer Costa.
13.3. Ministro-Substituto presente: André Luís de Carvalho.

ANA ARRAES

Adoto como relatório a instrução elaborada na então Secretaria de Controle Externo no Estado do Rio Grande do Norte - Secex/RN, que contou com a anuência dos dirigentes daquela unidade técnica (peças 28 e 29) :
“INTRODUÇÃO
1.	O processo se refere à tomada de contas especial (TCE) instaurada pela Diretoria Regional do Rio Grande do Norte (DR/RN) , da Empresa de Correios e Telégrafos (Correios) , em desfavor do Sr. Ronaldo Ramos, CPF XXX.164.954-XX, agente de correios à época dos fatos apurados, em razão das indenizações pagas pelos Correios ao Banco Itaú, em face de irregularidades na entrega de remessa expressa (cartão de crédito) e carta simples, com informações de senhas, que se deram em distritos do Centro de Distribuição Domiciliar (CDD) Zona Norte, em Natal/RN.
HISTÓRICO 
2.	Os Correios iniciaram a apuração das irregularidades a partir do recebimento da correspondência do Banco Itaú, de 1º/8/2012 (peça 8, p. 167) , cujo teor informava que o banco havia constatado fraude na entrega de cartões de crédito de alguns de seus correntistas.
3.	Em investigação interna, os Correios verificaram que as ocorrências informadas pelo Banco - que tornou a dar conhecimento de novos eventos de fraude, por meio de correspondências de 4/9 e 30/10 (peça 8, p. 178-179 e 184-185) - haviam ocorrido em distritos do CDD Zona Norte/DR/RN, em que o responsável pela entrega de correspondências era o Carteiro Ronaldo Ramos, CPF XXX.164.954-XX.
4.	Posteriormente, o Memo Gasop/GCTCE/DR/RN, de 18/12/2013 (peça 9, p. 23) , informou que o empregado Ronaldo Ramos havia sido interrogado pela Polícia Federal e confessado sua atuação nos casos de fraude na entrega de correspondências pelo Banco Itaú.
5.	Os trechos do depoimento do empregado Ronaldo Ramos, dado à Polícia Federal em 9/12/2013, e que se referiram à descrição do modus operandi das fraudes, são os que constam do Relatório de TCE (peça 8, p. 21) .
6.	Com esse contexto, os Correios deram seguimento às apurações e providências internas, manifestas nos seguintes documentos, dentre outros:
6.1.	Solicitação de Defesa dirigida ao Sr. Ronaldo Ramos, recebida por este em 27/11/2013, relativa a reclamações de clientes que não haviam recebido suas encomendas (peça 9, p. 27) ;
6.2.	Parecer e Conclusão de Apuração Direta, de 23/12/2013, com o registro de que “o argumento de defesa do empregado não merece[ia] acolhida, pois o empregado tinha pleno conhecimento de suas obrigações” (peça 9, p. 32) ;
6.3.	Relatório de Investigação Disciplinar, de 30/6/2014 (peça 8, p. 52-128) , tendo por referência a Sindicância Sumária autorizada pelo Despacho de 10/3/2014 (peça 9, p. 34) . Em conclusão, o relatório informou que:
a contundência das provas colacionadas nos autos bem como da própria confissão através do Auto de Qualificação e Interrogatório prestado pelo empregado Ronaldo Ramos na POLÍCIA FEDERAL, são suficientes para apresentá-lo como único responsável pelo desvio de objetos postais simples e qualificados (extravio e entrega irregular) contendo cartões de crédito e senhas de clientes localizados sem logradouros sob sua área de atuação no CDD Zona Norte/DR/RN”
6.4.	Notificações do responsável, para apresentação de defesa ou pagamento do débito, em face das conclusões do Relatório de Investigação Disciplinar, recebidas 3/7/2014 (peça 8, p. 153-156) e 1/7/2014 (peça 8, p. 157-158) ;
6.5.	Nota Jurídica/Conjur/RN/G-JUR-5-40.101/2014, de 8/9/2014 (peça 11, p. 43-52) , anuindo para com o entendimento da sindicância, quanto à responsabilidade apurada, bem como indicando que a penalidade prevista para o caso em análise seria a de demissão por justa causa (peça 11, p. 51) ;
6.6.	Termo de Rescisão do Contrato de Trabalho do empregado Ronaldo Ramos, de 22/9/2014 (peça 11, p. 59-60) ;
6.7.	Despacho GMID02/RN-Decod-1117/2015, de 3/6/2015 (peça 8, p. 148-151) , com a informação de que o prejuízo para os Correios decorrente da fraude apurada teria sido de R$ 87.439,25, correspondente ao valor das indenizações pagas pelos Correios para o Banco Itaú.
7.	A respeito do indicado neste último parágrafo, acrescenta-se que o pagamento das indenizações se deram nos dias 3/10/2012, 3/1/2013 e 3/12/2013, como se vê dos comprovantes de movimentação bancária do Banco do Brasil para o Itaú (peça 9, p. 183 e peça 10, p. 8 e 13) , que, dentre outros processamentos, executaram, também, as transferências relativas às indenizações requeridas por este banco (peça 9, p. 186-187 e peça 10, p. 9 e 14) , nos mesmos valores apresentados pelo Relatório da TCE (peça 8, p. 30) ;
8.	Posteriormente, o Relatório da TCE, de 14/6/2016, discorreu sobre todo esse desenrolar processual (peça 8, p. 19-31) , concluindo pela responsabilidade do empregado Ronaldo Ramos, CPF XXX.164.954-XX, quanto ao débito original de R$ 87.439,25, em harmonia com as conclusões internas anteriores.
9.	Em 26/6/2016, o Sr. Ronaldo Ramos tornou a ser notificado para pagamento de débito (peça 11, p. 76-78) .
10.	Finalmente, a TCE foi objeto do Parecer – Audit 1568/2016, da Auditoria Interna dos Correios (peça 11, p. 80-81) , e dos Relatório, Certificado e Parecer 30/2017, da Controladoria-Geral da União (CGU) , unânimes em considerar regular a apuração procedida pelos Correios (peça 11, p. 8589) .
11.	Em 14/2/2017, o Ministro de Estado da Ciência, Tecnologia, Inovações e Comunicações, supervisor ministerial dos Correios, atestou haver tomado conhecimento das conclusões contidas nas peças elaboradas pela CGU (peça 6, p. 3) .
12.	Nesta Secretaria, o exame preliminar da TCE, realizado em 6/6/2017, concluiu que a TCE estava “devidamente constituída” e “em condição de ser instruída” (peça 7) .
13.	A    primeira instrução  (peça 14)   concluiu   pela   regularidade  dos 	procedimentos e conclusões apresentadas pelas instâncias anteriores, propondo, assim, a citação do responsável, o que foi efetivado por meio do Ofício 751/2017, de 26/7/2017 (peça 17) e ratificado por intermédio dos Ofícios 50 e 51/2018, de 26/1/2018 (peças 21 e 22) .
14.	É a situação até o presente.
EXAME TÉCNICO
15.	Apesar de ter tomado ciência dos ofícios de citação que lhe foram dirigidos, conforme atesta o Aviso de Recebimento (AR) 733663491CC (peça 23) , o Sr. Ronaldo Ramos, CPF XXX.164.954-XX, não atendeu à citação que lhe foi enviada, não se manifestando quanto às irregularidades e débitos a ele imputados.
16.	Dessa forma, não há elementos que possam ser analisados.
CONCLUSÃO
17.	Diante da revelia do Sr. Ronaldo Ramos e inexistindo elementos nos autos que permitam concluir pela ocorrência de boa-fé ou de outros excludentes de culpabilidade em sua conduta, propõe-se que suas contas sejam julgadas irregulares, e que o responsável seja condenado em débito, bem como que lhe seja aplicada a multa prevista na Lei 8.443/1992, art. 57.
PROPOSTA DE ENCAMINHAMENTO
18.	Diante do exposto, submeto os autos à consideração superior, propondo ao Tribunal:
a)	Com fundamento na Lei 8.443/1992, artigos 1º, inciso I; 16, inciso III, alíneas “b” e “c”; 19; e 23, inciso III; bem como no Regimento Interno do TCU, artigos 1º, inciso I; 209, inciso II e III; 210; e 214, inciso III, que sejam julgadas irregulares as contas do Sr. Ronaldo Ramos, CPF XXX.164.954-XX, ex-agente postal dos Correios, condenando-o ao pagamento das quantias a seguir especificada, com a fixação do prazo de quinze dias, a contar da notificação, para comprovar, perante o Tribunal (Regimento Interno do TCU, art. 214, inciso III, alínea “a”) , o recolhimento da dívida aos cofres da Empresa Brasileira de Correios e Telégrafos, atualizada monetariamente e acrescida dos juros de mora, calculados a partir das datas discriminadas, até a data do recolhimento, na forma prevista na legislação em vigor.
	Valor Original (R$) 
	Data da Ocorrência

	1.816,39
	3/10/2012

	7.861,24
	3/10/2012

	481,69
	3/10/2012

	24.624,16
	3/10/2012

	2.730,13
	3/10/2012

	1.443,99
	3/10/2012

	5.393,91
	3/10/2012

	2.056,72
	3/10/2012

	26.340,82
	3/1/2013

	1.690,41
	3/1/2013

	2.413,89
	3/1/2013

	10.585,90
	3/12/2013

Valor original atualizado com juros até 3/4/2018: R$ 136.011,39 (peça 26) 
b)	Aplicar ao Sr. Ronaldo Ramos, CPF XXX.164.954-XX, a multa prevista na Lei 8.443/1992, combinado com o Regimento Interno do TCU, art. 267, com a fixação do prazo de quinze dias, a contar da notificação, para comprovar perante o Tribunal de Contas da União (Regimento Interno, art. 214, inciso III, alínea “a”) , o recolhimento da dívida aos cofres do Tesouro Nacional, atualizadas monetariamente, desde a data do acórdão até a do efetivo recolhimento, se for paga após o vencimento, na forma da legislação em vigor;
c)	Com o respaldo da Lei 8.443/1992, art. 28, inciso II, autorizar, desde logo, a cobrança judicial das dívidas, caso não atendidas as notificações;
d)	Encaminhar cópia da deliberação ao Procurador-Chefe da Procuradoria da República no Estado do Rio Grande do Norte, conforme Lei 8.443/1992, art. 16, § 3º e Regimento Interno do TCU, art. 209, § 7º, para a adoção das medidas que entender cabíveis, destacando que o inteiro teor da deliberação, incluindo relatório e voto, pode ser consultado no endereço www.tcu.gov.br/acordaos.”
É o relatório.

não há.

Procurador Marinus Eduardo De Vries Marsico.

TOMADA DE CONTAS ESPECIAL. IRREGULARIDADES NA ENTREGA DE REMESSA EXPRESSA (CARTÃO DE CRÉDITO), COM INFORMAÇÕES DE SENHAS. REVELIA. CONTAS JULGADAS IRREGULARES, COM IMPUTAÇÃO DE DÉBITO E MULTA. INABILITAÇÃO. CIÊNCIA.

TOMADA DE CONTAS ESPECIAL (TCE)

Secretaria do TCU no Estado do Rio Grande do Norte (SEC-RN).

Trata-se de tomada de contas especial instaurada pela Diretoria Regional do Rio Grande do Norte (DR/RN) da Empresa Brasileira de Correios e Telégrafos (ECT) , em desfavor de Ronaldo Ramos, agente de correios à época dos fatos apurados, em razão das indenizações pagas por aquela empresa ao Banco Itaú em face de irregularidades na entrega de remessa expressa (cartão de crédito) e carta simples, com informações de senhas, que se deram em distritos do Centro de Distribuição Domiciliar (CDD) Zona Norte, em Natal/RN.
A irregularidade consistiu no descaminho de remessas expressas (cartão de crédito) para estelionatários, juntamente com as senhas. Depoimento do responsável à Polícia Federal descreveu o modus operandi da irregularidade (peça 8, p. 21) :
“ (...) QUE em relação-aos fatos em apuração neste inquérito o interrogado esclarece que diversas pessoas atuam como estelionatários na região da grande Natal, utilizando cartões de crédito em nome de terceiros; QUE esses cartões são obtidos de várias formas: solicita-se a segunda via de cartões que existem em nome de terceiros e pede-se a primeira emissão, ou, ainda, desviam-se cartões solicitados pelos titulares, QUE por volta do ano passado o interrogado foi procurado por um indivíduo chamado Aaron, também conhecido como gordo, que residia na Rua Adrianópolis e ofereceu uma gratificação para que entregasse uma encomenda registrada que chegaria naquele endereço, porém em nome de terceiros; QUE o interrogado passou algum tempo entregando diversas encomendas a Aaron, todas em nome de terceiros, e recebia gratificações de R$ 50,00 ou R$ 100, 00 por entrega (...) ”
Em função de contrato celebrado entre o Banco Itaú e a ECT, que prevê a indenização desta última ao primeiro em caso de fraude, e de inquérito da Polícia Federal que comprovou a ocorrência de fraude, restou caracterizado dano ao erário na monta de R$ 87.485,39 em valores históricos.
Diante desse dano, a então Secretaria de Controle Externo no Estado do Rio Grande do Norte (Secex/RN) realizou a citação de Ronaldo Ramos pelo débito de R$ 119.922,65 (valor atualizado até 26/1/2018) . Essa unidade técnica propôs, diante da revelia do responsável, julgar irregulares suas contas e condená-lo em débito, bem como aplicar-lhe a multa prevista no art. 57 da Lei 8.443/1992. 
O Ministério Público junto ao Tribunal (MPTCU) concordou com as propostas da Secex/RN.
Alinho-me integralmente às conclusões da unidade técnica e do Parquet.
Passo a decidir.
Ronaldo Ramos foi citado diante de prejuízo causado por fraudes/desvios ocorrido no âmbito da Empresa Brasileira de Correios e Telégrafos que deram causa ao pagamento de indenizações pelos Correios ao Banco Itaú (peça 21) . Apesar de a correspondência ter sido entregue em seu endereço, o responsável não compareceu aos autos (peça 23) .
Esquivando-se de apresentar alegações de defesa capazes de elidir a irregularidade cometida, não se fez possível o reconhecimento de boa-fé na conduta, já que não foram constatados atos ou fatos atenuantes a indicarem atitude zelosa e diligente.
Assim, diante de sua revelia (art. 12, § 3º, da Lei 8.443/1992) , deve-se julgar irregulares suas contas, com imputação de débito e aplicação de multa em quantia próxima a 100% do montante do débito atualizado, em virtude de restar comprovada sua intenção em fraudar os Correios, conforme disposto em seu depoimento à Polícia Federal (peça 8, p. 21) .
A gravidade da conduta enseja, ainda, a aplicação da penalidade de inabilitação para o exercício de cargo em comissão ou função de confiança no âmbito da Administração Pública, por período de 5 (cinco) anos.
	Ante o exposto, VOTO por que seja aprovada a minuta de deliberação que submeto a este Colegiado.
TCU, Sala das Sessões Ministro Luciano Brandão Alves de Souza, em 8 de maio de 2019.
ANA ARRAES 
Relatora